【裁判字號】    98,上更(一),77
【裁判日期】    980527
【裁判案由】    傷害致死
【裁判全文】
臺灣高等法院刑事判決              98年度上更(一)字第77號
上  訴  人
即  被  告  丙○○
選任辯護人  鍾永盛  律師
選任辯護人  吳偉豪  律師
上  訴  人
即  被  告  丁○○
選任辯護人  鍾永盛  律師
選任辯護人  吳偉豪  律師
上  訴  人
即  被  告  甲○○
選任辯護人  李秋銘  律師
選任辯護人  黃金亮  律師
上  訴  人
即  被  告  己○○
選任辯護人  李秋銘  律師
選任辯護人  黃金亮  律師
上列上訴人因傷害致死案件，不服臺灣宜蘭地方法院92年度訴字
第362號，中華民國93年2月24日第一審判決（起訴案號：臺灣宜
蘭地方法院檢察署92年度偵字第2392、2393號），提起上訴，經
最高法院第一次發回更審，本院判決如下：
    主  文
原判決關於丁○○、丙○○、甲○○、己○○部分均撤銷。
丁○○共同使人受重傷，因而致人於死，處有期徒刑柒年。
電擊棒壹支、開山刀壹把，均沒收。
丙○○共同使人受重傷，因而致人於死，處有期徒刑柒年。
電擊棒壹支、開山刀壹把，均沒收。
甲○○幫助使人受重傷，因而致人於死，處有期徒刑參年陸月。
己○○幫助使人受重傷，因而致人於死，處有期徒刑參年陸月。
    事  實
一、徐騰龍因認石博文為其結拜大哥，嗣石博文於民國九十二年
    九月五日凌晨二時許，毆打徐騰龍，並持銳器刮傷徐騰龍之
    手臂，徐騰龍因而懷恨在心，尋思報復，要求其弟丁○○找
    友人幫忙出氣，丁○○遂以電話通知潘俊瑋，告知潘俊瑋關
    於徐騰龍被毆打一事，並要求潘俊瑋將之前所借之開山刀一
    把帶來，潘俊瑋遂再找庚○○（經原審判處罪刑確定）、甲
    ○○，甲○○邀同己○○，在同年九月五日晚間十時許，先
    後聚集至徐騰龍、丁○○位於宜蘭縣宜蘭市○○路三十八巷
    四十二弄二十九號住處，席間徐騰龍向在場之人出示手臂上
    之傷痕，表示係石博文所為，要砍斷石博文之腳筋以為報復
    ，而丙○○為徐騰龍之父親，亦在場聽聞，當場參與謀議亦
    表明氣憤要讓石博文腳筋斷掉之意，隨即由丙○○駕駛車輛
    ，載同潘俊瑋、甲○○、己○○，由徐騰龍、丁○○及庚○
    ○騎乘機車在前帶路，欲前往東門夜市找石博文，但因未遇
    石博文始折返。翌日即同年九月六日晚間十時許，潘俊瑋再
    邀約庚○○、陳世勇、甲○○，甲○○又邀己○○、張林翔
    （另案由軍事法院審理中）等人至徐騰龍上開住處謀議，徐
    騰龍復表示要砍斷石博文之腳筋之重傷害，並計畫由徐騰龍
    、丁○○邀約石博文至宜蘭市○○路福德巷土地公廟前飲酒
    ，其餘六人假裝路過，毆打砍斷石博文腳筋，因甲○○、己
    ○○事前反對砍斷腳筋之方式、並推由甲○○及己○○二人
    以佯裝毆打徐騰龍及丁○○之方式，幫助其他人行兇，藉以
    避免被石博文事後發覺起疑為徐騰龍糾眾之所為，並達精神
    上之助力。徐騰龍、丁○○、丙○○、庚○○、潘俊瑋、陳
    世勇、甲○○、己○○等人雖主觀上無致石博文於死之故意
    ，然客觀上能預見若以開山刀砍斷石博文之腳筋，將致難予
    治癒之殘廢，且石博文有可能出血過多造成休克死亡之結果
    ，竟仍於計議完成後，又同至丙○○位於宜蘭縣宜蘭市○○
    路三十八巷十二弄四十六號住處，徐騰龍又多次表明要讓石
    博文腳筋斷掉一事，丙○○另取出開山刀及西瓜刀各一把交
    予潘俊瑋備用，而待丁○○下班回家後，持徐騰龍及丙○○
    事前準備之膠帶，將庚○○騎乘之ＮＰ二—三二六號機車、
    己○○騎乘之ＮＰ八—二八０號機車、潘俊瑋騎乘之ＧＹＦ
    —七二三號機車車牌遮住，出發時丙○○並向其等表示行動
    要利落並祝成功之意，於同年九月七日凌晨一時二十分許，
    由丁○○騎乘車號ＭＰＰ—一六五號機車搭載徐騰龍，庚○
    ○騎乘機車搭載陳世勇，己○○騎乘機車搭載張林翔，潘俊
    瑋騎乘機車搭載甲○○，先後騎至前原定行動之上開土地公
    廟，徐騰龍又數次表示要砍斷石博文之腳筋，後因覺該處光
    線太亮擬變更地點，遂先由丁○○搭載徐騰龍至石博文家中
    邀約石博文出外，並於同日凌晨二時許，依石博文指定在宜
    蘭縣宜蘭市○○路黎明國小廣場前與石博文飲酒，丁○○藉
    故買香菸離開，並以0000000000號之行動電話與
    庚○○連絡以確認行動位置，庚○○遂再以電話通知潘俊瑋
    等人，庚○○、潘俊瑋、陳世勇、甲○○、己○○、張林翔
    等人會合後，遂共同至前開黎明國小廣場，由庚○○持開山
    刀一把，陳世勇持電擊棒一支其他人則徒手，於同日凌晨二
    時十五分許，由陳世勇率先持電擊棒電擊石博文之背部後，
    陳世勇、潘俊瑋、毆打石博文之身體庚○○持開山刀砍石博
    文之四肢，甲○○、己○○及張林翔則依原議同時佯裝毆打
    徐騰龍及丁○○，石博文受攻擊後，向外奔跑，庚○○追趕
    而持開山刀砍及石博文左手臂一刀，石博文又往校舍路方向
    逃跑，中途跌倒，為庚○○追上，庚○○隨即又持開山刀再
    砍石博文之小腿及身體數刀，直至陳世勇、潘俊瑋追至旁邊
    喊停後，庚○○始停手，庚○○、潘俊瑋、陳世勇、甲○○
    、己○○、張林翔等人見目地已達隨即逃離現場，徐騰龍、
    丁○○則察看石博文傷勢，表示關心，見石博文傷勢嚴重，
    流血甚多，遂由徐騰龍為石博文進行人工呼吸急救，丁○○
    則打電話通知救護車到現場，附近民眾陳茂松在救護車抵達
    前，以其自用小客車將石博文載至醫院急救，石博文因多發
    性鈍器傷及銳器砍創致出血性休克，於同日晚間十時五十五
    分許宣告不治死亡。庚○○、潘俊瑋於案發後將前開開山刀
    一把丟入宜蘭縣五結鄉○○路○段四０六巷八弄巷口前圳溝
    內，並將身上沾血衣物以塑膠袋裝好後，丟棄在宜蘭縣五結
    鄉季新村海邊，嗣經警循線查獲徐騰龍等人到案後，始帶同
    庚○○尋獲前揭開山刀一把及血衣等物，因而查知上情。
二、案經臺灣宜蘭地方法院檢察署檢察官相驗，暨經乙○○、戊
    ○○訴由宜蘭縣警察局宜蘭分局報請臺灣宜蘭地方法院檢察
    署檢察官偵查起訴。
    理  由
一、訊據上訴人即被告徐騰龍、甲○○、潘俊瑋、陳世勇、己○
    ○等人，對於右開時、地如何計議傷害被害人石博文腳筋之
    事實固坦承不諱，惟均否認有使人受重傷，因而致人於死之
    犯行。被告徐騰龍辯稱：伊並無致石博文於死之犯意；被告
    甲○○、己○○均辯稱：就使石博文受重傷部分，並無犯意
    聯絡及行為分擔，且對於石博文之死亡並不能預見；被告潘
    俊瑋、陳世勇均辯稱：並無使石博文受重傷之犯意。又訊之
    上訴人即被告丁○○、丙○○二人，亦均否認有參與使人受
    重傷，因而致人於死之犯行。被告丁○○辯稱：伊僅知道徐
    騰龍等人要與石博文吵架，伊未打電話予潘俊瑋，亦未叫潘
    俊瑋帶刀子前來，伊並不知道計畫內容，七日當天，亦未以
    電話通知庚○○所在位置；被告丙○○辯稱：當日晚上，潘
    俊瑋帶一幫人前來，聲稱要去毆打石博文，伊加以勸阻，伊
    並未拿錢給被告潘俊瑋買飲料，事後亦未拿錢給陳世勇等人
    ，且伊亦未提供刀子，更未說要砍石博文之腳筋云云。
二、經查：
  (一)被害人石博文於上開時地死亡之事實，業據告訴人乙○○、
    戊○○指述甚詳，而被告徐騰龍、丁○○、丙○○、潘俊瑋
    、陳世勇及同案庚○○等人如何謀議砍斷石博文之腳筋乙節
    ，亦據徐騰龍、潘俊瑋、陳世勇及同案庚○○等於偵查或原
    審供明，證人吳勝達於原審亦證稱：我聽到外面有吵鬧聲音
    ，好像有人在打架鬧事，我就探頭到外面看，沒看到什麼，
    我後來又聽到求饒的聲音，才又探頭出去看，等他們人走了
    之後，我才下去等語（見原審卷(二)第四十二頁），被告徐騰
    龍、丁○○、甲○○、潘俊瑋、陳世勇、己○○及同案庚○
    ○亦供承有於前開時間至黎明國小廣場，其中同案被告庚○
    ○、被告潘俊瑋、陳世勇亦自承持刀砍傷及徒手毆打被害人
    石博文不諱，並有開山刀二把、西瓜刀一把扣押可資佐證，
    且有宜蘭縣警察局宜蘭分局刑事偵防現場相片十五幀、遠傳
    電信股份有限公司行動電話基本資料表及雙向通聯紀錄附卷
    可稽。而被害人石博文確因遭砍傷及毆打而死亡，此有臺灣
    宜蘭地方法院檢察署勘驗筆錄、相驗屍體證明書附卷可憑，
    財團法人羅許基金會羅東博愛醫院（下稱羅東博愛醫院）病
    患診療中文病情說明記載：「患者石博文到達本院時呈現創
    傷後大出血休克狀態，ＤＯＡ無血壓，幾無心跳，瞳孔放大
    ，結膜蒼白，四肢及背部明顯切割傷，深達肌肉及骨骼，於
    九十二年九月七日晚間十時五十五分急救無效宣告死亡」，
    法務部法醫研究所九十二年十月十六日法醫理字第０九二０
    ００三四九五號鑑定意見書記載「肉眼觀察結果：一、外表
    鈍器傷（一）右下後背十乘五公分有刮痕（二）右側鼠蹊二
    十乘十八公分（三）左側鼠蹊十八乘六公分（四）左下眼瞼
    併有刮痕（五）右鎖骨下十乘五公分（六）有圓形小擦傷於
    兩側下肢外側；二、單面刀銳器砍創（一）左側上臂外側十
    公分，深及肌肉及血管（二）左側腋下至肩胛十公分，深及
    骨（三）左側小腿肌肉（後側）併皮瓣，長二十公分弧形，
    深及肌肉（四）左足背五公分（五）右上臂外側，九公分（
    有拖刀痕）及十二公分，深及肌肉（六）右膝外下側九公分
    ，至肌腱（七）右足踝六公分；死者石博文，係因多發性鈍
    器傷及銳器砍創致出血性休克死亡」，顯見被害人石博文確
    因遭毆打及砍傷導致出血性休克死亡。參以被告潘俊瑋當日
    所穿著之衣物亦噴有被害人石博文之血液，經送內政部警政
    署刑事警察局鑑定之結果，被告潘俊瑋褲子上之血跡，與被
    害人石博文ＮＤＡ—ＳＴＲ型別相同屬實，亦有內政部警政
    署刑事警察局檢驗書在卷可憑。
  (二)共同被告徐騰龍雖辯稱：伊並無致石博文於死之犯意，惟刑
    法上之加重結果犯，以行為人對於加重結果之發生客觀上有
    預見之可能為已足，所謂能預見乃指客觀情形而言，與主觀
    上有無預見之情形不同，若主觀上有預見，而結果之發生又
    不違背其本意時，則屬故意範圍，因之，被告徐騰龍糾眾持
    刀砍傷被害人之四肢，其意雖僅在砍斷被害人之腳筋，惟人
    之四肢均有大動脈，此種傷害行為，本極易造成大量之出血
    ，足以引起死亡之結果，在通常觀念上不得謂無預見之可能
    ，即被告徐騰龍對於持刀砍斷被害人腳筋，足以引起被害人
    死亡之結果，客觀上自有預見之可能甚明，共同被告徐騰龍
    辯稱無預見可能云云，顯不足採信。共同被告徐騰龍復辯稱
    ：其有中度精神疾病云云，並提出診斷證明書為證，惟其於
    本院審理時猶能多方面為己辯解，且經原審函國軍高雄總醫
    院、臺灣宜蘭看守所、國軍花蓮總醫院結果，被告徐騰龍過
    去固有精神疾病，惟羅東博愛醫院鑑定之報告認為：「徐員
    之智力正常，可自理日常，一般之人際互動應對進退應無障
    礙，除過去因使用安非他命等非法物質致器質性精神病，有
    妄想、幻覺出現，但近二至三年徐員較少再使用安非他命等
    精神作用物質，故精神病症狀改善許多，但徐員自小即有行
    為規範障礙，人格也較衝動，不排除除了物質依賴所致器質
    性精神病以外，也有人格違常的可能性，此次犯案行為和精
    神病症狀無關，所以並非心神喪失或精神耗弱所致」，此有
    羅東博愛醫院九十三年一月二十八日（九十三）羅博醫字第
    ０一０一三七號函及所附鑑定意見書在卷可稽，而共同被告
    徐騰龍於本案居於主導之地位，多次明確表示要砍斷被害人
    之腳筋，且對於如何毆打砍傷被害人及如何避免被害人因而
    心生懷疑等情況，均計畫周詳，顯見共同被告徐騰龍為本件
    犯行時，其精神狀況應係正常之狀態。
  (三)被告丁○○固辯稱：伊僅知道徐騰龍等人要與石博文吵架，
    伊未打電話予潘俊瑋，亦未叫潘俊瑋帶刀子前來，伊並不知
    道計畫內容，七日當天，亦未以電話通知庚○○所在位置。
    惟查：被告徐騰龍於偵查時供稱：我有告訴我弟被石博文打
    的事情，叫他找人來幫忙，他就找潘俊瑋幫忙‧‧‧開山刀
    是我弟的，他之前就拿給潘俊瑋，由其中一人帶去等語（偵
    查卷第十八頁），被告徐騰龍雖於原審改稱：我跟我弟弟要
    去載石博文的時候，沒有向我弟弟講說要做什麼等語，但被
    告徐騰龍與被告丁○○本係兄弟關係，其於事後多所迴護，
    亦屬人情之常，故當以被告徐騰龍於偵查中之陳述為真，顯
    見被告丁○○自始對於被告徐騰龍欲砍斷被害人石博文腳筋
    一事，即已知悉。且被告徐騰龍均多次對在場之人表示要砍
    斷被害人石博文之腳筋，此亦經證人庚○○、潘俊瑋、己○
    ○、陳世勇、甲○○於偵查或原審中多次證述明確，且證人
    潘俊瑋結證稱：丁○○打電話給我，說他哥哥被打，叫我找
    些人過去，且叫我把開山刀拿回去還他等語明確（見原審九
    十三年二月四日審理筆錄），顯見被告潘俊瑋係因被告丁○
    ○以電話告知被告徐騰龍遭毆打之事，始邀同被告庚○○、
    甲○○等人至徐騰龍家中，被告丁○○辯稱不知被告徐騰龍
    等人之計畫云云，顯不足採信。而於案發當日，被告丁○○
    趁購買香菸之便，撥打電話給被告庚○○通知其所在位置等
    情，亦經證人庚○○結證稱：是丁○○的電話通知我等語，
    而被告丁○○使用之門號0000000000號之行動電
    話，於九十二年九月七日凌晨二時九分許，在宜蘭市○○路
    附近，有撥打庚○○使用之0000000000號行動電
    話，此有遠傳電信股份有限公司行動電話基本資料表及雙向
    通聯紀錄附卷可考，核與證人庚○○證稱：被告丁○○有撥
    打電話告知其所在位置等情相符，故被告丁○○辯稱並未參
    與毆打砍傷被害人之計畫及未有行為之分擔云云，顯係卸責
    之詞，不足採信。又被告丁○○固辯稱：對於被害人之死亡
    結果並無預見，惟刑法上之加重結果犯，以行為人對於加重
    結果之發生有預見之可能為已足，所謂能預見乃指客觀情形
    而言，被告丁○○對被告潘俊偉表示，因被告徐騰龍遭毆打
    ，要其找人幫忙等情，且要求被告潘俊偉攜帶開山刀至被告
    徐騰龍之住處歸還，而與被告徐騰龍共同邀約被害人外出飲
    酒，其有與被告徐騰龍等人有犯意聯絡及行為分擔，既已如
    前述，則被告丁○○對於持刀砍人四肢，極易造成出血過多
    而有死亡之可能客觀上當有所預見，被告丁○○辯稱對於被
    害人之死亡結果無預見云云，亦不足採。
  (四)被告丙○○雖辯稱：被告徐騰龍說要去單挑，我去是希望能
    化解事情，半途覺得他們不可理喻，我就回來了，九月六日
    叫潘俊偉去我家，是因為他講打獵的事，我才請他們到我家
    ，我有勸過他們，他們都不聽勸，我就不管了，且膠帶非我
    所買云云，惟證人張林翔證稱：丙○○拿出二把刀出來，有
    問我們東西夠嗎，意思就是如果不夠，刀要拿去用等語明確
    （偵查卷第二十八頁、原審九十三年二月四日審理筆錄），
    而證人潘俊偉陳稱：九月六日丁○○的父親也在場，他有與
    我們一起討論，他父親並說直接弄斷石博文的腳筋，他父親
    有拿了一把刀給我，說要送我，他父親並開車帶我們去探路
    ，目的在於是要察看附近有無攝影機，九月五日那天，我只
    有聽到丙○○說要做漂亮一點，丙○○有說手腳要乾淨一點
    ，不要留一手等語（偵查卷第四十九頁、原審九十三年二月
    四日審理筆錄），而證人己○○證稱：九月六日晚上，我們
    集合後就到徐騰龍家，當時徐家有徐騰龍、徐騰龍的父親，
    徐氏父子一開始就說要讓石博文斷腳筋，.... 當時我們在
    徐家討論時，我們曾問他父親（即被告丙○○）本件該如何
    進行，他父親有說這件事要做漂亮一點等語（偵查卷第五十
    三頁、五十四頁參照），證人陳世勇結證稱：在丙○○住處
    出發時丙○○有說祝成功等語（原審九十三年二月四日審理
    筆錄），前開證人均陳述被告丙○○有於其等出發前表示祝
    其成功，且表示要其做漂亮一點等情，核其所述之情節均大
    致相符，被告丙○○雖辯稱其所謂做漂亮一點是指要其好好
    和解之意，惟與前開證人所述之意均不相符，況被告丙○○
    亦自承於九月五日當日晚間有開車載同潘俊偉、甲○○、己
    ○○等人與被告徐騰龍、丁○○、庚○○騎機車一同至東門
    夜市欲找被害人，雖其辯稱因半途發覺被告徐騰龍等不可理
    喻，因而折返等語。惟該日既未找到石博文，縱令其所辯屬
    實，亦不影響其刑責。另被告丙○○固辯稱：未提供膠帶予
    被告徐騰龍等人使用於貼機車車牌。惟證人甲○○於原審證
    稱：是丙○○騎機車出去買東西，我有看到他拿了一袋東西
    回來，裡面有膠帶，袋子裡還有啤酒，他們拿給我的膠帶是
    有用過的，他們之前五日就有去買過膠帶，我不知道是不是
    同一捲等語明確（原審九十三年二月四日審理筆錄）。雖證
    人潘俊偉證稱膠帶係被告徐騰龍所交付，惟證人甲○○既證
    稱膠帶有不同捲，且證人甲○○前後於偵查及原審所證述之
    情節均相一致，其所證述之情節並不扞格，尚堪採信，足見
    被告丙○○確有提供膠帶與被告徐騰龍等人使用於貼機車車
    牌之行為無誤。參以證人張林翔證述被告丙○○有提供刀支
    與其等使用，而證人潘俊偉亦證稱被告丙○○有送開山刀一
    把，此亦為被告丙○○所自承，雖被告丙○○辯稱該把開山
    刀係因被告潘俊瑋表示喜歡之意，始送予被告潘俊偉，係用
    以打山豬所用云云。惟被告潘俊瑋除將該把開山刀帶至黎明
    國小廣場外，且將另把西瓜刀一併帶至現場，雖於案發當時
    並未使用上開開山刀及西瓜刀，惟參諸證人張林翔所證述之
    證詞，顯見被告丙○○提供上開開山刀及西瓜刀，實有為其
    等助力之意。故被告丙○○既有上開提供刀支及膠帶之行為
    ，且於事前與被告徐騰龍等人共謀，又於前日先帶同被告徐
    騰龍等人共同前往尋找被害人，亦表示要砍斷被害人腳筋之
    意，其實已有與被告徐騰龍共同犯罪之犯意聯絡，並以其自
    己犯罪之意，參與提供刀支之構成要件行為，被告丙○○為
    共謀共同正犯堪以認定。
  (五)被告甲○○、己○○均辯稱：渠等與被告徐騰龍等人並無犯
    意之聯絡，亦無行為之分擔，且對被害人死亡之結果不能預
    見云云。惟被告甲○○、己○○於九月五日在徐騰龍住處討
    論時均在場，雖二人對於砍斷被害人腳筋一事，曾表示反對
    之意，惟於行為時，又共同前往而佯裝毆打被告徐騰龍、丁
    ○○二人，藉以佯裝徐騰龍兄弟因亦一同被歐打，而不能馳
    援被害人，以杜被害人事後有所怪罪等情，為被告甲○○、
    己○○所供認，其二人之行為並使動手之人有恃無恐動手行
    兇而無後顧之憂，亦可達人數眾多之精神上助力，則被告甲
    ○○、己○○對於重傷被害人一事雖無共同為自己犯罪之意
    思，實已有以幫助被告徐騰龍等人達成重傷罪之意思，而予
    以施行構成要件以外行為，仍應成立幫助犯。又刑法上之加
    重結果犯，以行為人對於加重結果之發生有預見之可能為已
    足，所謂能預見乃指客觀情形而言，與主觀上有無預見之情
    形不同，若主觀上有預見，而結果之發生又不違背其本意時
    ，則屬故意範圍，因之，被告甲○○、己○○於討論之初，
    本有反對之意，主觀上固無意願，但其對於以刀械砍人四肢
    ，客觀上本可能造成大量出血，而足以引起死亡結果之發生
    ，當已有所預見，而仍與被告徐騰龍等人共同前往，雖未為
    構成要件之行為，然其等自有預見之可能甚明，被告甲○○
    、己○○辯稱無預見可能云云，亦不足採信。
  (六)共同被告潘俊瑋、陳世勇雖辯稱：渠等並無重傷犯意，同案
    被告庚○○於原審亦為相同之辯解。惟查：被告陳世勇、庚
    ○○於討論時，未為反對之表示，而被告潘俊瑋，雖有表示
    打一打就好等語，惟被告潘俊瑋於得知被告徐騰龍遭毆打之
    際，於前往共同被告徐騰龍住處時，尚且攜帶開山刀一把前
    往，且被告庚○○於當日至黎明國小時，攜帶開山刀前往，
    於動手砍傷被害人時，亦朝被害人之手臂、小腿等處下手，
    而被告陳世勇則係持電擊棒以電擊棒電擊被害人，此亦均為
    被告庚○○、陳世勇所坦認，故共同被告潘俊瑋、庚○○、
    陳世勇對於持刀砍傷被害人之腳筋，已有重傷犯意之聯絡甚
    明，且以刀砍傷人之四肢，本有造成死亡結果之可能，共同
    被告潘俊瑋、庚○○、陳世勇對於該死亡之結果，自屬有預
    見之可能，故共同被告潘俊瑋、庚○○、陳世勇辯稱無重傷
    犯意聯絡及無死亡結果之預見云云，不足採信。
  (七)共同正犯意思之表示方法，不以明示通謀為必要，即相互間
    有默示之合致，亦無不可。（最高法院73年台上字第2364號
    判例）。共同正犯之意思聯絡，不以數人間直接發生為限，
    即有間接之聯絡者，亦包括在內。如甲分別邀約乙、丙犯罪
    ，雖乙、丙之間並無直接之關係，亦無礙於其為共同正犯之
    成立。（最高法院77 年台上字第21354號判例），是本件丙
    ○○於九十二年九月五日晚間十時許在其家中，席間徐騰龍
    向在場之人出示手臂上之傷痕，表示係石博文所為，要砍斷
    石博文之腳筋以為報復，而丙○○為徐騰龍之父親，亦在場
    聽聞，當場參與謀議亦表明氣憤要讓石博文腳筋斷掉之意，
    隨即由丙○○駕駛車輛，載同潘俊瑋、甲○○、己○○，由
    徐騰龍、丁○○及庚○○騎乘機車在前帶路，欲前往東門夜
    市找石博文，但因未遇石博文始折返。已如前述，丙○○應
    成立共同正犯應足以認定。
  (八)潘俊瑋雖於偵查中謂西瓜刀係徐騰龍所交付，一直放在機車
    內，案發當天有一把帶過去等語。惟查：該刀係徐騰龍所交
    付，查與丙○○所交付之刀並非同一支刀，是潘俊瑋上開證
    言不足認定丙○○未交付刀子予潘俊瑋。
  (九)綜上所述，被告徐騰龍、丙○○、丁○○、潘俊瑋、陳世勇
    共同重傷害被害人致死，以及被告甲○○、己○○幫助重傷
    害致死犯行之事證明確，渠等犯行均堪以認定。
  (十)被告丙○○雖請求傳訊證人庚○○、潘俊瑋、陳世勇、甲○
    ○。惟查：本件事實已明，且上開證人均已於原審詰問完畢
    ，自無再傳訊之必要。
三、查腳筋為下肢用以行動之重要部分，如予砍斷將致難予治癒
    之殘廢，被告等對於砍斷被害人腳筋，使被害人受重傷部份
    有犯意之聯絡與行為分擔，有如上述，對被害人死亡部分雖
    主觀上無犯意，但客觀上能預見，本件被害人確又出血性休
    克因而死亡，核被告丁○○、丙○○所為，係犯刑法第二百
    七十八條第二項之重傷致死罪。被告甲○○、己○○基於幫
    助之犯意，佯裝毆打被告徐騰龍、丁○○以使其他被告達重
    傷被害人之犯行，核被告甲○○、己○○所為，係犯刑法第
    二百七十八條第二項重傷致死罪之幫助犯。徐騰龍、丁○○
    、丙○○、潘俊瑋、陳世勇與庚○○，就上揭犯行，有犯意
    之聯絡及行為之分擔，均為共同正犯。被告甲○○、己○○
    幫助徐騰龍等人犯罪，為從犯，依刑法第三十條第二項規定
    ，按正犯之刑減輕之。被告丁○○等二人行為後，刑法第二
    十八條共同正犯於95年7月1日已修正施行，修正後之規定已
    限縮共同正犯之範圍，屬行為後法律有變更，但其二人為共
    同正犯，修正前、後均屬共同正犯，新法之修正並無有利其
    二人，自應適用修正前之刑法第二十八條。
四、原審以被告丙○○、丁○○、甲○○、己○○罪證明確，予
    以論罪科刑，固非無見，惟查：刑法上之加重結果犯，以行
    為人對於加重結果之發生主觀上雖無預見，但客觀上有預見
    之可能，始能成立。本件徐騰龍、丁○○、丙○○、潘俊瑋
    、陳世勇、甲○○、己○○等人雖主觀上無致石博文於死之
    故意，然客觀上能預見若以開山刀砍斷石博文之腳筋，將致
    難予治癒之殘廢，且石博文有可能出血過多造成休克死亡之
    結果，有如前述，原判決未於事實欄加以記載，稍有未合。
    被告等上訴，猶執前詞否認犯行，固均無理由，惟原判決既
    有可議之處，自應由本院將原判決關於丁○○、丙○○、甲
    ○○、己○○部分撤銷改判。爰審酌共同被告徐騰龍僅因與
    被害人石博文有細故，即糾眾向被害人尋仇，並以持刀砍人
    腳筋之激烈方式尋求報復，所生危害非輕；被告丙○○身為
    共同被告徐騰龍之父親，不思以他法和平化解被告徐騰龍與
    被害人之恩怨，反於得知共同被告徐騰龍要砍斷被害人腳筋
    時，同表憤怒之意，且帶同共同被告徐騰龍等人外出尋找被
    害人，翌日並提供刀支、膠帶以供共同被告徐騰龍等人犯罪
    之用，其犯罪之情節亦非輕微；被告丁○○則為被告徐騰龍
    尋求報復，而共同參與重傷之犯行，造成被害人死亡之結果
    ，所生危害非輕，惟共同被告潘俊瑋、陳世勇於犯後均坦承
    犯行，態度良好，且與被害人家屬達成和解；被告丙○○、
    丁○○亦與被害人家屬達成和解；被告甲○○、己○○以幫
    助之意，而幫助重傷犯行，惟於事後亦坦承犯行，態度良好
    ，以及告訴人乙○○、戊○○之意見（本院卷第二五九頁)
    等一切情狀，分別量處如主文第二項至第五項所示之刑。扣
    案之開山刀一把，為共同被告丁○○所有，且供犯罪所用之
    物，被告丁○○等二人共同正犯應依刑法第三十八條第一項
    第二款宣告沒收。另電擊棒一支雖未扣案但不能證明已滅失
    ，且為被告陳世勇所有，係供犯罪所用，此為共同被告陳世
    勇陳明，丁○○等二人亦應依刑法第三十八條第一項第二款
    規定沒收之 (至於幫助犯二人因不與共同正犯負責任共同之
    故，不同時諭知沒收)。被告己○○經合法傳喚，無正當理
    由不到庭，爰不待其陳述，逕行判決，併此敘明。
據上論斷，應依刑事訴訟法第369條第1項前段、第364條、第299
條第1項前段、第371條、修正前刑法第28條、刑法第2條第1項前
段、第278條第2項、第30條、第38條第1項第2款，判決如主文。
本案經檢察官陳明光到庭執行職務。
中    華    民    國    98    年    5     月    27    日
                  刑事第十一庭審判長法  官   張連財
                                    法  官   林明俊
                                    法  官   楊照男
以上正本證明與原本無異。
如不服本判決，應於收受送達後十日內向本院提出上訴書狀，其
未敘述上訴之理由者並得於提起上訴後十日內向本院補提理由書
（均須按他造當事人之人數附繕本）「切勿逕送上級法院」。
                                    書記官   顧正榕
中    華    民    國    98    年    5     月    27    日
附錄：本案論罪科刑法條全文
  刑法第二百七十八條
    使人受重傷者，處五年以上十二年以下有期徒刑。
    犯前項之罪因而致人於死者，處無期徒刑或七年以上有期徒
    刑。
    第一項之未遂犯罰之。


司法院資訊處製作；財團法人民間司法改革基金會備份。
